【裁判字號】    97,勞上易,5
【裁判日期】    970709
【裁判案由】    給付資遣費
【裁判全文】
臺灣高等法院民事判決                 97年度勞上易字第5號
上  訴  人  丙○○
            乙○○
            戊○○
                        號
            丁○○
被上訴人    玴明工程有限公司
法定代理人  甲○○
訴訟代理人  許啟龍律師
            許淑玲律師
上列當事人間請求給付資遣費事件，上訴人對於中華民國96年10
月26日及96年11月29日臺灣桃園地方法院96年度勞訴字第34號第
一審判決及其補充判決提起上訴及追加之訴，本院於民國97年6
月25日言詞辯論終結，判決如下：
    主  文
原判決除確定部分外，關於駁回上訴人後開第2項之訴部分，及
該部分假執行之聲請，並訴訟費用之裁判廢棄。
被上訴人應依序給付上訴人戊○○、丁○○、乙○○、丙○○新
台幣伍萬肆仟零玖拾陸元、伍萬陸仟陸佰柒拾捌元、肆萬陸仟壹
佰零肆元、壹萬壹仟參佰陸拾壹元及均自民國九十六年四月二十
七日起至清償日止，按週年利率百分之五計算之利息。
其餘上訴及追加之訴駁回。
第一、二審訴訟費用除確定部分外，由被上訴人負擔四分之一，
餘由上訴人負擔；追加之訴訴訟費用由上訴人負擔。
    事實及理由
一、按訴之變更或追加，非經他造同意，不得為之。但請求之基
    礎事實同一者、擴張或減縮應受判決事項之聲明者，不在此
    限，此觀民事訴訟法第446條第1項、第255條第1項第2、3款
    規定自明。查上訴人僅就原審駁回之其請求被上訴人應給付
    之特別休假未休日數之工資提起上訴，嗣於本院審理中追加
    請求自任職之日起至其離職前關於應休假日未休之工資，因
    得援用原所計算為基礎工資之證據資料，顯屬請求之基礎事
    實同一。嗣因被上訴人就超過5年部分行使時效抗辯權，上
    訴人乃又減縮請求為自民國92年6月5日以後至其離職前關於
    應休假日未休之工資，核屬減縮應受判決事項之聲明，揆諸
    前揭規定，亦無不合，併應准許，合先敘明。
二、上訴人起訴主張：伊等分別自89年、90、93年間受僱於被上
    訴人公司，惟被上訴人未經預告，竟於96年1月15日以人事
    及薪資精簡計畫為由資遣伊等，且其未依勞動基準法第16條
    、第17條及勞工退休金條例第12條規定之標準發給資遣費，
    在伊等受雇期間亦未依勞動基準法第38條給予特別休假，嗣
    經伊等向桃園縣政府申請召開勞資爭議調解，復因被上訴人
    拒不出席而告不成立。伊等請求明細如下：（一）戊○○部
    分：(1)退休金部分：戊○○係於31年7月13日出生，計算至
    96 年1月15日業已屆滿60歲，符合勞動基準法第54條雇主得
    強制勞工退休之年齡，故戊○○同時符合辦理資遣以及強制
    退休之規定，依據最高法院之法律見解，又因強制退休之規
    定對戊○○而言，較為優厚，此時應認雇主僅得依強制退休
    之規定，為戊○○辦理強制退休。以89年7月5日計算至96年
    1月15日月平均工資34420元、日平均工資1147元，其中適用
    舊制勞動基準法之年資應為4年11月又25日（89年7月5日至
    94年6月30日），年資應計算為5年，則被上訴人應給付戊○
    ○退休金之數額應為344,200元（5×2×34420＝344200），
    故被上訴人尚應給付戊○○344,200元，至適用新制勞工退
    休金之年資（94年7月1日至96年1月15日）及30天預告工資
    ，被上訴人則無庸給付。(2)特別休假工資：被上訴人未依法
    給予特別休假之日數為62日，故被上訴人應給付71114元。
    扣除被上訴人已給付之96000元，被上訴人尚應給付319314
    元。（二）丁○○部分：(1)資遣費：丁○○自90年3月1日起
    至96年1月16日止受雇於被上訴人，其中適用舊制之年資為4
    年3月又29日，應給資遣費4.33個月，適用新制之年資為1年
    6月又15日，應給0.75個月，合計被上訴人應給付之資遣費
    為254,000元（5.08個月×平均工資50,000）。(2)預告工資
    ：丁○○已繼續工作滿5年，被上訴人未依法於30日前預告
    終止勞動契約，應給付30 日之預告工資50,000元。(3)特別
    休假工資：被上訴人未依法給予特別休假之日數為48日，故
    被上訴人應給付79,968元（50, 000 /30×48）。以上合計
    383,968元，扣除被上訴人已給付139,800元，被上訴人尚應
    給付244,168元。（三）乙○○部分：(1)資遣費：254,100元
    ，乙○○自90年1月5日至96 年1月16日止受雇於被上訴人，
    其中適用舊制勞動基準法之年資（90年1月5日至94年6月30
    日）為4年5月又25日，被上訴人應給付資遣費4.5月，適用
    新制（94年7月1日至96年1月16日）為1年6月又1 5日，應給
    付0.75月，合計被上訴人應給付之資遣費為5.25個月乘於平
    均工資48,400元，為254,100元。(2)預告工資：48,400元，
    乙○○已繼續工作滿6年，被上訴人未於30日前預告終止勞
    動契約，依勞基法第16 條應給付30天之預告工資48,400元
    。(3)特別休假工資：100,006元，被上訴人未依勞基法第38
    條給予特別休假之日數為62天，故被上訴人應給付100,006
    元（48,400/ 30×62 ）。(4)96年1月未發工資6,212元，以
    上共計402,506元，扣除被上訴人已給付139,800元，被上訴
    人尚應給付268,918元。（四）丙○○部分：(1)資遣費：丙
    ○○自93年9月15日起至96年1月15日止受僱於被上訴人，其
    中適用舊制之年資為9月又15日，應給資遣費0.83個月，適
    用新制之年資為1年6月又14日，應給資遣費0.75個月，合計
    被上訴人應給付資遣費為79,000元（1.58個月×平均工資
    50,000元）。(2)預告工資：丙○○已繼續工作滿2年但未滿3
    年，被上訴人未依法於20日前預告終止勞動契約，應給付
    33,320元（50,000/30×20）。(3)特別休假工資：被上訴人
    未依法給予特別休假14日，應給付23,3 24元（50,000/30
    ×14），以上合計135,644元，扣除被上訴人已給付之97,00
    0元，被上訴人尚應給付38,644元。爰依勞動契約，求為命
    被上訴人給付戊○○319314元（上訴人戊○○雖於原審審理
    中之96年10月3日具狀陳明擴張訴之聲明，然僅表明擴張退
    休金部分為344,200元，故擴張後之聲明為319314元，並未
    撤回特別休假工資63085元，原審雖於判決理由中未說明駁
    回戊○○關於此部分之訴，然於主文中已表明駁回上訴人其
    餘之訴，是上訴人戊○○就特別休假工資提起上訴，本院仍
    得為審理，先予敘明。）、丁○○244,168元、乙○○268,9
    18元、丙○○38,644元及均自起訴狀繕本送達翌日起算之法
    定遲延利息之判決。（原審僅判准上訴人戊○○242,200元
    、丁○○122,535元、乙○○80003元本息，駁回上訴人其餘
    之訴，被上訴人就敗訴部分未上訴，已告確定。上訴人就被
    駁回預告工資及特別休假工資部分並追加及減縮後之應休未
    休假日之工資中即上訴人乙○○173,579元、丁○○201,697
    元、丙○○107,118元、戊○○110,464元均本息部分提起上
    訴，其餘敗訴部分未再上訴，是本院僅就上訴人上揭上訴部
    分為審酌。）
二、被上訴人則以：伊於95年12月初因業務考量，即已告知上訴
    人，將於同年月31日資遣上訴人，且上訴人亦於96年1月5日
    領取伊開具之資遣費支票，而兩造間原本之勞動契約於該日
    終止後，乃自96年1月1日另行協議勞動條件，成立以採日薪
    點工制之勞動契約。又上訴人戊○○、丁○○提出之離職證
    明書雖記載離職日為96年1月15日，然此係因伊作業程序未
    嚴謹，該日期為上訴人實際離開公司之日期，並非資遣日期
    。伊否認上訴人主張平均工資之數額為真，另上訴人於95年
    度之特別休假早已請休完畢，且其主張特別休假之日數亦與
    勞動基準法第38條之規定不符，上訴人自應舉證其得請求之
    數額等語資為抗辯。
四、上訴人主張上訴人戊○○自89年7月5日起、丁○○自90 年3
    月1日起、乙○○自90年1月5日起、丙○○自93年9月15日起
    分別受僱於被上訴人，均為選擇適用勞工退休金條例之勞工
    ，現兩造已終止勞動契約。被上訴人業已給付資遣費為上訴
    人戊○○96,000元、丁○○139,800元、乙○○139,800元、
    丙○○97,000元之事實，為被上訴人所不爭執，並據上訴人
    提出桃園縣政府勞資爭議調解記錄、乙○○勞工保險被保險
    人投保資料、丁○○及戊○○之離職證明書、丁○○及戊○
    ○、丙○○七至十二月薪資單、匯款記錄及支票為證，堪信
    為真實。
五、上訴人復主張：被上訴人未經預告，於96年1月15日以人事
    及薪資精簡計畫為由資遣上訴人，且並未依勞動基準法規定
    給付預告工資、特別休假工資及應休未休之假日工資等情，
    則為被上訴人所否認，並以前揭情詞置辯，是本件應審究者
    厥為被上訴人是否依規定已給付預告工資？上訴人得否請求
    特別休假工資？上訴人得否請求應休未休假日之工資？
（一）上訴人主張被上訴人未依勞動基準法第16條規定遵守預告
      期間終止兩造間之勞動契約云云。
    1.上訴人上述主張為被上訴人所否認，並抗辯：其於95年12
      月初因業務考量，即已分二梯次告知上訴人將於同年月31
      日資遣上訴人，且上訴人亦於96年1月5日領取被上訴人開
      具之資遣費支票等語，核與證人即被上訴人公司之協理陳
      浩琛於原審到庭證述：「我的業務範圍是報價、標工程、
      管理員工、工程進度。我認識庭上的三位原告（即上訴人
      ），他們是我們公司的員工，也是我單位下的員工，我們
      在95年12月底有資遣原告四位。資遣的原因是因為公司的
      業務所縮編，不需要這麼多員工。我們分兩梯告知，一個
      在12月1日，一個在12月6日。其中原告乙○○、原告戊○
      ○在12月1日，原告丁○○、原告丙○○在12月6日。都是
      告訴他們公司要縮編，請他們在96年1月1日後改以臨時工
      。我們告知原告後，原告並未詢問之後的事項。‧‧‧‧
      我們是12月1日講的，12月2日原告張就沒有請假也沒有來
      ，我是親自去工地說的，當時經理也在，且當時原告曾也
      有提到公司要資遣他們至少要包紅包才夠意思等語相符。
      參以上訴人並不爭執被上訴人業已於96年1月5日分別給付
      上訴人戊○○96,000元、丁○○139,800元、乙○○139,8
      00元、丙○○97,000元之資遣費支票，上訴人領取並提示
      兌現等情，倘上訴人不同意被上訴人之資遣動作，何以收
      受前述資遣費之給付而無異議？再徵諸丁○○與丙○○所
      提出之存摺上所記載之薪資轉帳資料所示，96年1月15 日
      當日，渠等二人之帳戶內均有被上訴人公司轉帳之薪資分
      別為27,300元、18,900元（參見原審卷宗第136頁、第137
      頁），若渠等未於95年12月31日與被上訴人終止勞動契約
      ，並另於96年1月1日至同年月16日與被上訴人公司成立臨
      時工勞動契約，又何以會有前述金額之薪資轉帳收入？上
      訴人雖又主張依勞動基準法第7條、第23條第2項及第30條
      第5項之規定，雇主應備勞工工資清冊，將發放工資、工
      資計算項目、工資總額等事項記入，上開文書均由被上訴
      人保管，被上訴人僅須提出上開文書即可明瞭預告期間上
      訴人並無每週2日之謀職假，是被上訴人確係於96年1 月5
      日始告知資遣上訴人云云，然上訴人是否利用該謀職假乃
      其權利，且被上訴人應允上訴人自96年1月1日起與上訴人
      成立臨時工勞動契約，以常情言，在上訴人未能謀得新職
      前，上訴人應不致常常請假，而讓被上訴人有不用之藉口
      ，此參丁○○與丙○○於96年1月15日領取被上訴人給付
      之該15日工資，張至忠於原審請求被上訴人給付應付1月
      份之薪資即明，故被上訴人抗辯上訴人所提出之離職證明
      書上雖載明離職日期為96年1月16日，惟被上訴人實際資
      遣上訴人之日期應為95年12月31日乙節，應屬可採。
    2.按「雇主依第11條或第13條但書規定終止勞動契約者，其
      預告期間依左列各款之規定：一繼續工作三個月以上一年
      未滿者，於十日前預告之。二繼續工作一年以上三年未滿
      者，於二十日前預告之。三繼續工作三年以上者，於三十
      日前預告之。勞工於接到前項預告後，為另謀工作得於工
      作時間請假外出。其請假時數，每星期不得超過二日之工
      作時間，請假期間之工資照給。雇主未依第1項規定期間
      預告而終止契約者，應給付預告期間之工資。」勞動基準
      法第16條定有明文。再按雇主預告之預告期間未足法定之
      三十日，其不足日數，雇主自應發給該不足日數之預告工
      資。行政院勞工委員會（88）台勞資二字第0032329號函
      可資參照。本件上訴人戊○○自89年7月5日起、丁○○自
      90年3月1日起、乙○○自90年1月5日起、丙○○自93 年9
      月15日起分別受僱於被上訴人，已如前述，故上訴人戊○
      ○、乙○○、丁○○、丙○○之預告期間分別應為30日、
      30日、30日、20日，而依被上訴人之抗辯，其欲資遣上訴
      人之日期為95年12月31日，故依法最遲應於95年12月1日
      告知上訴人戊○○、乙○○、丁○○，以及應於95年12
      月11日前告知上訴人丙○○。另依據證人陳浩琛之證述，
      被上訴人公司欲資遣上訴人係分別分二梯次告知，其中上
      訴人戊○○、乙○○係於12月1日獲告知，上訴人丁○○
      、丙○○則於12月6日獲告知，因此就上訴人丁○○部分
      ，確實有不足預告期間5日外，就其餘上訴人而言，並無
      預告期間不足之問題，因此上訴人丁○○請求5日之預告
      期間工資，應屬可採，至其餘上訴人主張預告期間工資，
      均不足採。然丁○○之5日預告期間工資已經原審判准，
      本院無再為准許之餘地。
（二）有關特別休假部分：
    1.按雇主應置備勞工名卡，登記勞工姓名、性別、出生年月
      日、本籍、教育程度、住址、身分證統一號碼、到職年月
      日、工資、勞工保險投保日期、獎懲、傷病及其他必要事
      項。前項勞工名卡，應保管至勞工離職後五年。又雇主應
      置備勞工工資清冊，將發放工資、工資計算項目、工資總
      額等事項記入。工資清冊應保存五年。又雇主應置備勞工
      簽到簿或出勤卡，逐日記載勞工出勤情形。此項簿卡應保
      存一年，此觀勞動基準法第7條、第23條第2項、第30條第
      5項規定自明。是上開勞工名卡、勞工工資清冊、勞工簽
      到簿或出勤卡均係由雇主備辦保管，並需保存1至5年。查
      上訴人主張被上訴人未實施特別休假，故上訴人未休特別
      休假應可歸責於被上訴人，被上訴人自應給付特別休假工
      資等語。因上開文書均由被上訴人保管，被上訴人僅須提
      出上開文書即可明瞭雙方間有關特別休假之排休日期，因
      此本院乃命被上訴人提出該等文書，被上訴人竟陳稱其為
      小公司，沒有留底之資料等語（見本院第42頁背面），命
      其提出公司之工作規則及制訂相關休假辦法，其迄未提出
      。然依上訴人所提出附卷之丁○○薪資單註明「月休4天
      及3大節日清明、端午、中秋節」（見本院卷第91頁），
      被上訴人提出之95年7月至12月之玴明工程--員工薪資表
      可知（見本院卷第71至76頁），被上訴人每月之基準工數
      為26日，若當月工數高於26日，按超出之日數發給未休工
      資；若當月低於26日，則按不足之日數扣減工資，是除員
      工每月休4日例假不會被扣工資外，若上訴人休中央主管
      機關規定應給之假日或請其他傷病事假，其當月薪資即會
      被扣減，此證被上訴人未依法給假。且被上訴人未依法給
      勞工特別休假一事，被上訴人之法定代理人於96年9月20
      日主管機關派員實施勞動檢查時，就上開違法事實亦自承
      無訛，此有桃園縣政府勞動條件檢查會談紀錄及訪談紀錄
      附卷可稽（見本院卷第51至54頁）。被上訴人並遭桃園縣
      政府調查屬實並裁處在案，有桃園縣政府96年10月9日府
      勞動字第09602340081號函附卷可證（見本院卷第49至50
      頁），顯見被上訴人從未依法實施特別休假。則被上訴人
      辯稱上訴人已休畢特別休假乙情，洵無足採。而上訴人等
      勞工未休特別休假，自應屬可歸責於被上訴人之事由。被
      上訴人雖執最高法院90年度台上字第1017號判決意旨為抗
      辯，但上開判決意旨所基於之事實係指事業單位確有依法
      實施特別休假而言，與本件被上訴人從未實施特別休假規
      定之情形不同，被上訴人自不得比附援引。
    2.查上訴人丁○○之平均工資為50,000元部分，此為上訴人
      丁○○及被上訴人均不爭執，堪信為真實。則丁○○之每
      日平均工資應為1,667元（50000÷30＝1667，元以下四捨
      五入，下同）。上訴人戊○○領取之薪資每月均為34,420
      元，其中被上訴人抗辯600元部分為電話費之補貼，非屬
      勞力之對價，故不應為工資之範圍，應屬可採，故上訴人
      戊○○每月平均工資應為33,820元，每日平均工資應為1,
      127元（33820÷30＝1127）。依據被上訴人所提出之薪資
      給付明細表核與上訴人提出之部分皆屬相符，故本院認上
      訴人乙○○、丙○○平均工資分別為40,684元、48,682元
      ，日平均工資分別為1356元、1623元。
    3.又按勞工在同一雇主或事業單位，繼續工作滿一定期間者
      ，每年應依左列規定給予特別休假：一、一年以上三年未
      滿者七日。二、三年以上五年未滿者十日。三、五年以上
      十年未滿者十四日。四、十年以上者，每一年加給一日，
      加至三十日為止，此觀勞動基準法第38條規定自明。是勞
      工應於繼續工作滿一定年限之次一年度始得享有或增加特
      別休假日數。上訴人戊○○係於89年7月5日到職，至90年
      7月5日工作滿1年，應自91年度起始有特別休假7日，其至
      92年7月5日工作滿3年，應自93年度起始有特別休假10日
      ，至94年7月5日工作滿5年，應自95年度起始有特別休假
      14日，故戊○○在職期間特別休假日數應為48日。同理上
      訴人丁○○係90年3月1日到職，其在職期間特別休假日數
      為34日。上訴人丙○○係93年9月15日到職，其在職期間
      特別休假日數為7日。上訴人乙○○係90年1月5日到職，
      其在職期間特別休假日數為34日。上訴人逾上開特別休假
      日數之請求顯屬無據。則戊○○、丁○○、乙○○及丙○
      ○得請求之特別休假工資應依序為54096元（1127*48＝54
      096）、56678元（1667*34＝56678）、46104元（1356*34
       ＝46104）、11361元（1623*7＝11361）。
（三）上訴人主張其除每月休4日、清明節、端午節、中秋節、
      除夕及農曆春節不會被扣工資外，其他之應放假日孔子誕
      辰紀念日、國慶日、台灣光復節等並未放假，若上訴人未
      到工，其當月薪資即被扣減。故上訴人如遇上揭假日均未
      休假云云，固據提出如上述丁○○之薪資單所註明之「月
      休4天及3大節日清明、端午、中秋節」為證。然我國早已
      實施週休2日，故除上揭三大節，僅餘開國紀念日（元旦
      ）、和平紀念日、國慶日、勞動節及春節，然上訴人不否
      認被上訴人遇春節亦按規定放假，應認上訴人所提薪資單
      上上揭記載之目的係在概述被上訴人公司福利制度，上訴
      人遇國定假日得休假者並非以薪資單上之記載為限，故難
      單憑上揭註記，即認上訴人此部分之主張即非可採。
（四）綜上所述，上訴人僅得請求被上訴人給付特別休假工資為
      戊○○54096元、丁○○56678元、乙○○46104元及丙○
      ○11361元。
六、綜此，上訴人本於勞動契約，請求被上訴人給付特別休假工
    資，其中戊○○54096元、丁○○56678元、乙○○46104元
    及丙○○11361元及自民國96年4月27日起至清償日止，按週
    年利率5%計算之利息為有理由，應予准許。逾此所為請求，
    為無理由，應予駁回。原審就上開應准許部分，為上訴敗訴
    之判決，並駁回其假執行之聲請，尚有未洽，上訴意旨求予
    廢棄改判，為有理由，爰由本院予以廢棄改判如主文第2項
    所示。
    至於上訴人之請求不應准許部分，原判決為上訴人敗訴之判
    決，並駁回其假執行之聲請，經核於法並無不合，上訴意旨
    求予廢棄改判，為無理由，應駁回其上訴。
七、據上論結，本件上訴為一部有理由，一部無理由，依民事訴
    訟法第450條、第449條第1項、第79條但書、第85條第1項，
    判決如主文。
中    華    民    國    97    年    7     月    9     日
                    勞工法庭
                        審判長法  官  張  蘭
                              法  官  鄭純惠
                              法  官  袁靜文
正本係照原本作成。
不得上訴。
中    華    民    國    97    年    7     月    10    日
                              書記官  明祖星


司法院資訊處製作；財團法人民間司法改革基金會備份。
